【裁判字號】    90,訴,331
【裁判日期】    900913
【裁判案由】    分割共有物
【裁判全文】
臺灣屏東地方法院民事判決  九十年訴字第三三一號
    原      告    甲○○
    被      告    乙○○
    被      告    丙○○
右當事人間分割共有物事件，本院判決如左：
    主    文
兩造共有坐落屏東縣佳冬鄉○○段一九三地號土地，地目田，面積０．九九二二公頃
，分割為如附圖所示Ａ部分面積０．五０七二公頃分歸被告丙○○所有；Ｂ部分面積
０．一九四０公頃分歸被告乙○○所有；Ｃ部分面積０．二九一０公頃分歸原告所有
。
訴訟費用由被告丙○○負擔一０二三分之五二三、乙○○負擔一０二三分之二００，
餘由原告負擔。
    事    實
甲、原告方面：
一、聲明：求為判決兩造共有坐落屏東縣佳冬鄉○○段一九三地號土地，地目田，面
    積０點九九二二公頃，按原物准予分割。
二、陳述：
（一）坐落屏東縣佳冬鄉○○段一九三地號，地目田，面積０點九九二二公頃土地（
      以下簡稱系爭土地），使用分區：一般農業區，使用地類別：農牧用地，乃兩
      造所共有，系爭土地各共有人應有部分，原告為一０二三分之三００，被告丙
      ○○為一０二三分之五二三，被告乙○○為一０二三分之二００。系爭土地目
      前均為共有人分別占有使用種植農作物，兩造就系爭土地，無不予分割之約定
      ，又無不能分割之情形，而各共有人對分割方法因無法一致，致無從為分割之
      協議，即連分管使用亦無法達成協議，爰依據農業發展條例第十六條第四項規
      定請求判決分割系爭土地。
（二）分割方案同意如屏東縣枋寮地政事務所九十年八月二日九十屏枋地二字第四六
      一六號函所附測量成果圖之甲案分割方案。且依該方案，被告丙○○願提供被
      告乙○○通行土地，如此即無被告乙○○所顧慮之無路通行狀況。
三、證據：提出土地登記謄本、地籍圖謄本、使用現況略圖、戶籍謄本各一件、現場
    照片四幀為證，並聲請勘驗現場。
乙、被告方面：
壹、被告乙○○部份：
一、聲明：求為按原物分割。
二、陳述：
（一）系爭土地現況使用位置其無法適當與外聯絡通行，且使用之初亦無分管約定，
      故不應因早期之耕作使用即認定應依使用現況分配分割位置，且依現況，被告
      丙○○之灌溉引水須藉由其現況土地經過，不能獨立引水恐將另生紛爭。如依
      其所提出之方案分割，如此各共有人所分位置除前面均能有與聯外道路相聯絡
      外，且土地後方均面臨灌溉溝渠，均能獨立引水使用，較現況更能發揮土地之
      利用，又各共有人所分得土地之價值亦較為相當始符公平原則。至於提出之二
      方案中，因系爭土地地形呈北寬南窄之形狀，其可分配面積最少，如分配中間
      位置或北面位置，地形將成狹長形狀，不利耕作使用，如能依序北面為被告丙
      ○○、中間位置為原告，其則分配南面位置始較能發揮土地之利用價值。若無
      法分配南面位置，退而請求依序北面分配被告丙○○、其分配於中間，原告分
      配於南面，各共有人均面臨道路之位置。
（二）同意之分割方案為如屏東縣屏東地政事務所九十年八月二日九十屏枋地二字第
      四六一六號函所附測量成果圖之乙案分割方案。
三、證據：提出分割略圖、戶籍謄本各一件為證。
貳、被告丙○○部份：
一、聲明：求為按原物分割。
二、陳述：系爭土地同意原物分割並請依現況使用位置，依據各共有人之應有部份比
    例計算面積而分割。至於被告乙○○無法通行聯外道路部份，其願提供一定通行
    道路所需面積供被告乙○○通行使用。同意之分割方案為如屏東縣屏東地政事務
    所九十年八月二日九十屏枋地二字第四六九一六號函所附測量成果圖之甲案分割
    方案。
三、證據：未提出任何證據資以為證。
丙、本院依職權囑託屏東縣枋寮地政事務所測量員張家賓測量繪製分割方案成果圖。
    理    由
一、按每宗耕地分割後每人所有面積未達○‧二五公頃者，不得分割。但有下列情形
    之一者，不在此限︰一、因購置毗鄰耕地而與其耕地合併者，得為分割合併；同
    一所有權人之二宗以上毗鄰耕地，土地宗數未增加者，得為分割合併。二、部分
    依法變更為非耕地使用者，其依法變更部分及共有分管之未變更部分，得為分割
    。三、本條例中華民國八十九年一月四日修正施行後所繼承之耕地，得分割為單
    獨所有。四、本條例中華民國八十九年一月四日修正施行前之共有耕地，得分割
    為單獨所有。五、耕地三七五租約，租佃雙方協議以分割方式終止租約者，得分
    割為租佃雙方單獨所有。六、非農地重劃地區，變更為農水路使用者。七、其他
    因執行土地政策、農業政策或配合國家重大建設之需要，經中央主管機關專案核
    准者，得為分割。八十九年一月二十六日修正之農業發展條例第十六條定有明文
    。
二、本件原告主張坐落屏東縣佳冬鄉○○段一九三地號，地目田，面積０點九九二二
    公頃土地即系爭土地，使用分區：一般農業區，使用地類別：農牧用地，乃兩造
    所共有，系爭土地各共有人應有部分，原告為一０二三分之三００，被告丙○○
    為一０二三分之五二三，被告乙○○為一０二三分之二００。系爭土地目前均為
    共有人分別占有使用種植農作物，就分割方法不能獲致協議之事實，業據其提出
    土地登記謄本、照片四張為證，且為被告所不爭執，堪信為實在。又查系爭土地
    並無不分割之特約，亦無因使用目的不能分割之情形，亦為兩造所不爭執，而兩
    造係於八十九年一月二十六日前即取得系爭土地所有權成為共有人等情，有前開
    土地登記謄本在卷可稽，兩造既於八十九年一月二十六日農業發展條例修正前即
    共有系爭土地，雖系爭土地面積分割後顯未能達零點二五公頃，然參酌前揭農業
    發展條例第然十六條第一項第四款規定之意旨，系爭土地係在允許分割之列，從
    而原告訴請判決分割即無不合，應予准許。
三、查系爭土地地形規則，呈北寬南窄之三角形狀，系爭土地四鄰地區多為田地，僅
    土地西南側面臨寬約七公尺之產業道路，其餘三側均與他人土地相鄰，無與外直
    接聯絡之道路，系爭土地東側及北側均為灌溉溝渠所圍繞，又各共有人均在系爭
    土地上種有農作物蓮霧樹，被告丙○○蓋有面積零點００四六公頃之磚造石綿瓦
    工寮，原告則蓋有面積約零點００三九公頃之磚造鐵皮瓦豬舍做工寮使用，被告
    丙○○自承種植約達十二年樹齡，被告乙○○自承種植約十年樹齡，原告種植約
    達十年之蓮霧樹，均為可結果實之成熟期，且各共有人分別使用現況位置等情業
    經本院於九十年六月八日至現場勘驗明確，製有勘驗筆錄及使用現況略圖在卷可
    稽，並囑託屏東縣枋寮地政事務所派員實施測量製有使用現況成果圖，及原告提
    出之土地登記謄本、照片四張及現況圖一份附卷足憑。
四、又查原告及被告丙○○固陳明依照現況位置分配之意願，而認採行屏東縣枋寮地
    政事務所九十年八月二日九十屏枋地二字第四六一六號所附分割成果圖之甲案較
    符土地使用之利益，惟如採用該甲案予以分割結果，固符合各共有人之土地使用
    現況，影響各共有人之地上作物採收固較小，惟如此分割結果，被告乙○○所分
    得之土地將成袋地，雖被告丙○○到庭陳明願提供通行道路供其使用等語，然參
    酌兩造間並無就現況使用定有分管約定，亦為兩造所不爭執，且共有土地之分割
    法院本不受當事人所聲明之分割方案所拘束，是如能避免土地因分割結果形成袋
    地，宜予以避免，且如採甲案之分割結果，被告丙○○實質上使用面積因提供乙
    ○○通行結果亦因之減少，是該分割方案有如上述之弊；如採用屏東縣枋寮地政
    事務所九十年八月二日九十屏枋地二字第四六一六號函所附分割成果圖之乙案分
    割結果，各共有人均可直接取得與外聯絡通行之方法，無須藉由他共有人之土地
    通行，共有人亦無須另提供通行道路供他共有人使用而減少耕作面積，土地因分
    割得以充分耕作使用，且各共有人亦能直接引用灌溉溝渠之用水耕作，且依該分
    割結果，土地分割形狀較方正，耕作上亦屬便利，至現況使用除被告丙○○之使
    用現況位置變動較小外，其餘被告乙○○所分土地現為原告耕作，原告所分部分
    除部分原為自己所耕作之面積外，其餘面臨道路部分為被告丙○○原所耕作位置
    ，土地北側則為被告乙○○原所耕作部分，其變動雖較大，惟查各共有人所種植
    地上作物之蓮霧樹齡差距約二年，且均達可結果採收之成熟時期，且原告原耕作
    之位置其種植之農作物樹齡與被告乙○○所種植之農作物不論樹種或樹齡均大致
    相同，亦為兩造自承在卷，彼此之地上物因互換耕作位置形成之經濟效能影響較
    小，至原告原使用位於土地東南側之磚造鐵皮瓦頂現作工寮使用之空豬舍，面積
    零點００三九公頃，及被告丙○○所使用之磚造石綿瓦工寮，面積零點００四六
    公頃，均無不能拆除他遷之事由，其灌溉上亦無不便，是以本院審酌前述說明，
    及系爭土地性質上屬農地，土地之使用現狀及灌溉之需，土地無分管約定之事實
    ，及兩造各自所陳之意願，並兩造通行之需要考量等情，為能因分割結果使系爭
    土地經濟效能繼續發揮，充分發揮土地使用之經濟利益，兼顧兩造間公平原則等
    情，乃認系爭土地之分割方法如屏東縣枋寮地政事務所九十年八月二日九十屏枋
    地二字第四六一六號函所附測量成果圖所示之乙案分割方案較為可採，而定兩造
    各自取得之土地位置及面積，如主文第一項所示。
據上論結，本件原告之訴為有理由，依民事訴訟法第七十八條、第八十一條、第八十
五條第一項但書，判決如主文。
中      華      民      國    九十    年      九      月      十三      日
                                    臺灣屏東地方法院民事第一庭
~B法      官  潘  快
右為正本係照原本作成
如對本判決上訴須於判決送達後二十日內向本院提出上訴理由狀
~B法院書記官  鄭美雀
中      華      民      國    九十      年      九      月      九      日


司法院資訊處製作；財團法人民間司法改革基金會備份。
